【裁判字號】    97,上易,750
【裁判日期】    970520
【裁判案由】    家暴傷害
【裁判全文】
臺灣高等法院刑事判決                 97年度上易字第750號
上  訴  人
即  被  告  甲○○
選任辯護人  張啟祥律師
上列上訴人因家暴傷害案件，不服臺灣臺北地方法院96年度易字
第2087號，中華民國97年3月3日第一審判決（起訴案號：臺灣臺
北地方法院檢察署96年度偵續字第393號），提起上訴，本院判
決如下：
    主  文
上訴駁回。
    事實及理由
一、本案經本院審理結果，認第一審判決以上訴人即被告甲○○
    所為，係犯刑法第277條第1項之普通傷害罪，被告與告訴人
    乙○○係夫妻關係，屬家庭暴力防治法第3條第1款所定之家
    庭成員，被告對告訴人故意施身體上之不法侵害行為，成立
    刑法所規定之傷害罪，亦屬家庭暴力防治法第2條第2項所稱
    之家庭暴力罪。被告犯罪時間，在96年4月24日以前，合於
    中華民國96年罪犯減刑條例減刑條件。並審酌被告因懷疑告
    訴人有出軌行為，不思以和平手段處理婚姻問題，枉顧夫妻
    情分，施加暴力，對告訴人所造成之身體上、心理上傷害之
    程度，兼衡締結婚姻之雙方本應互信、互諒、互敬、互愛之
    真諦，並應於身體及心靈上予對方一安全及尊嚴之生活環境
    ，縱夫妻雙方個性不合無法相處，抑或其中一方曾因感情出
    軌而變心，然被告既不同意離婚，理應透過溝通或協調改善
    現狀，求得相互諒解，於原審法庭上多次言語針鋒相對，顯
    然不能繼續相互照顧及彼此疼惜、關懷，心生怨懟，致生本
    件犯行，及被告前無犯罪前科，及犯罪之動機、目的、手段
    、告訴人所受傷勢尚屬輕微，所生危害非屬嚴重，犯罪後未
    能坦承犯行等一切情狀，判決被告「甲○○傷害人之身體，
    處拘役參拾日，如易科罰金，以新臺幣壹仟元折算壹日；減
    為拘役拾伍日，如易科罰金，以新臺幣壹仟元折算壹日。」
    ；認事用法及量刑均無不當，應予維持，並引用第一審判決
    書記載之事實、證據及理由（如附件原審判決書）。
二、經查：
（一）被告因質疑告訴人是否有外遇，在住處發生爭執，被告進
      而丟擲光碟盒等硬物，致告訴人受有左手背擦傷、左腳背
      擦傷、左腳腫痛之傷害等情形，業據證人即告訴人乙○○
      指述明確。且有國泰醫院出具之家庭暴力事件驗傷診斷書
      1紙附卷可稽（見他字卷第4頁）。
（二）證人即告訴人與被告之兒子丙○○先後證稱：當晚有聽到
      摔東西的聲音，在書房抬頭就可看見被告的位置，看到告
      訴人從門裡往外走，被告往後退，還看到告訴人往被告方
      向踹一腳，聽到碰一聲，發現門有被踹壞的痕跡，亦有聽
      到光碟往地上摔。是由證人聽聞爭吵、丟擲物品之聲響，
      足以證明告訴人與被告確實有爭吵。
（三）證人即前往現場處理之員警余昭宏先後證稱：當晚接獲勤
      務中心通報，前往被告住處處理家暴糾紛，抵達時被告與
      告訴人已停止爭吵，房間內有光碟盒散落、東西被打亂，
      光碟盒比較集中在房門正前方內側、靠近床的角落，被告
      脖子下方、胸口前有類似抓傷的痕跡，告訴人則表示返家
      遭被告辱罵、丟擲物品且被砸傷，告訴人舉起手腳供其查
      看，其目測告訴人的腳背有點紅、手有拉扯按壓的痕跡，
      並沒有破皮、流血，告訴人有表示走路腳會痛，表示會自
      行就醫後，再到派出所製作筆錄等語（見原審96年12月4
      日審理筆錄）。由證人之供述，可知告訴人與被告爭吵甫
      止息之際，告訴人之左腳、左手即有受傷。
（四）原審勘驗告訴人提出案發時錄音帶，其內容可聽見連續數
      次物品丟擲落地之啪答聲，其中一段：『妻：「還要，來
      ，反正多的很，多的很（連續啪答聲）再丟、再丟、多的
      很，還要不要？」，夫：「哇塞」，妻：「怎麼樣」，夫
      「我要叫警察了」……夫：「你砸吧」妻「你做了什麼事
      情」、夫「你砸吧」，妻：「（啪答聲）你以為我不敢啊
      ？你以為我不敢啊？」，夫：「你砸吧」，妻：「總會砸
      到你的」，夫：「再丟吧，我等一下就去驗傷了」』等情
      ，此有原審96年10月16日勘驗筆錄可稽。
（五）以上參互觀之，被告與告訴人確有房間內於發生爭吵，被
      告於爭執中有丟擲物品，被告確實於丟擲物品時有砸到告
      訴人身體，告訴人方會在被告丟擲物品中間發出「哇塞」
      之驚嘆聲，並且揚言說要去驗傷等話語，且為適時前往現
      場處理之警員余昭宏目睹告訴人之傷勢，堪認告訴人所受
      上揭傷勢非自行造成，既經國泰醫院出具之家庭暴力事件
      驗傷診斷書，被告犯行至為明確。
三、本案事證已明。被告上訴意旨仍執前詞否認犯罪，而指摘原
    判決不當，為無理由，應予駁回。
據上論斷，應依刑事訴訟法第373條、第368條，判決如主文。
本案經檢察官侯千姬到庭執行職務。
中    華    民    國    97    年    5     月    20    日
                  刑事第一庭  審判長法  官  葉騰瑞
                                    法  官  莊明彰
                                    法  官  王炳梁
以上正本證明與原本無異。
不得上訴。
                                    書記官  廖逸柔
中    華    民    國    97    年    5     月    20    日
附錄本案論罪科刑法條全文：
刑法第277條第1項：
傷害人之身體或健康者，處3年以下有期徒刑、拘役或1,000元以
下罰金。
附件：
臺灣臺北地方法院刑事判決              96年度易字第2087號
公  訴  人  臺灣臺北地方法院檢察署檢察官
被      告  甲○○  女  55歲（民國○○年○○月○○日生）
                    身分證統一編號：Ｚ000000000號
                    住台北市○○區○○路1段112巷15號3樓
選任辯護人  簡榮宗律師
            許雅婷律師
上列被告因家庭暴力罪之傷害案件，經檢察官提起公訴（96年度
偵續字第393號），本院判決如下：
    主  文
甲○○傷害人之身體，處拘役拾日，如易科罰金，以新臺幣壹
仟元折算壹日；減為拘役拾伍日，如易科罰金，以新臺幣壹仟元
折算壹日。
    事  實
一、甲○○與乙○○係夫妻關係，二人具有家庭暴力防治法第三
    條第一款所定之家庭成員關係，原共同居住在臺北市○○區
    ○○路一段一一二巷十五號三樓，後甲○○懷疑乙○○與女
    同事存有曖昧，雙方因而時起勃谿。民國九十六年一月十七
    日二十三時三十分許，乙○○返回上址住處未久，甲○○即
    至乙○○房間質問其在九十六年一月十四日之行蹤，兩人再
    起口角爭執，甲○○不滿乙○○態度，竟基於傷害人之身體
    犯意，隨手拿起房內光碟盒、光碟等硬物朝乙○○處丟擲，
    乙○○閃躲未及，遭甲○○丟擲之光碟盒擊中，因而受有左
    手背及左腳背擦傷、左腳腫痛之傷害。
二、案經乙○○訴由臺灣臺北地方法院檢察署檢察官偵查起訴。
    理  由
一、證據能力部分：
    (一)按被告以外之人於審判外之言詞或書面陳述，除法律有規
      定者外，不得作為證據，刑事訴訟法第一百五十九條固定
      有明文。然被告以外之人於偵查中向檢察官所為之陳述，
      除顯有不可信之情況外，得為證據；又被告以外之人於審
      判外之陳述，雖不符同法第一百五十九條之一至之四之規
      定，而經當事人於審判程序同意作為證據，法院審酌該言
      詞陳述或書面陳述作成時之情況，認為適當者，亦得為證
      據；當事人、代理人或辯護人於法院調查證據時，知有第
      一百五十九條第一項不得為證據之情形，而未於言詞辯論
      終結前聲明異議者，視為有前項之同意。此亦據刑事訴訟
      法第一百五十九條之一第二項、第一百五十九條之五分別
      規定甚明。
    (二)另按告訴人係向司法警察機關或偵查機關申告犯罪事實而
      要求訴追之人，於我國刑事訴訟法中，並非法定列舉之獨
      立證據方法，若以告訴人所陳親身經歷之被害經過，作為
      認定犯罪事實之依據時，乃居於證人之地位，證據方法為
      證人，必須踐行有關證人之證據調查程式，除非有依法不
      得令其具結之情形，否則事實審法院應命其具結，若依法
      應具結而未具結時，該告訴人有關被害事實之陳述，無證
      據能力，法院不得援其陳述作為判決之基礎（最高法院九
      十三年臺上字第五九六四號判決意旨參照）。經查，本件
      證人即告訴人乙○○於檢察官面前（未經具結）所為陳述
      ，係審判外之陳述而屬傳聞證據，且查無符合刑事訴訟法
      第一百五十九條之一至第一百五十九條之四情況，惟被告
      及其選任辯護人於本院行準備程序時對上開證據之證據能
      力均表示無意見（見本院九十六年九月十七日準備程序筆
      錄），且經本院於最後審理期日就上開詢問筆錄逐一提示
      並告以要旨，被告及其選任辯護人就此部分證據之證據能
      力亦均未聲明異議，或於言詞辯論終結前對該筆錄之證據
      能力聲明異議，僅主張乙○○所述不實（爭執證明力），
      本院審酌上開偵訊筆錄取得及製作過程，並無違法取證之
      瑕疵存在，被告均在場聽聞，依此陳述過程、外在環境及
      情況等，顯具有特別可信之情形，並為證明被告犯罪事實
      之存否所必要，況證人乙○○業經本院以證人身分傳喚到
      庭具結陳述，踐行交互詰問之程序，並給予被告及其選任
      辯護人詰問之機會，嗣於本院最後審理時再逐一提示證人
      乙○○之偵訊筆錄並告以要旨，由被告及其選任辯護人依
      法辯論，認已保障被告之對質詰問權，是以證人乙○○於
      偵訊中所為陳述作為證據，並無任何不當，依刑事訴訟法
      第一百五十九條之五規定，認證人乙○○前開偵訊筆錄均
      具有證據能力。
    (三)至於證人丙○○（即被告之子）、余昭宏（即處理本案之
      員警）於接受檢察官訊問時，經具結後所為陳述，雖係被
      告以外之人於審判外所為之陳述，然既經檢察官諭知證人
      有具結之義務及偽證之處罰，並命朗讀結文具結擔保其證
      言之真實性後，以證人身分於檢察官面前完整、連續陳述
      其親身經歷，且給予被告當庭對質、表示意見之機會（見
      他字卷第十九頁至第二十頁、偵續卷第四十二頁至第四十
      三頁），查無違法取證之瑕疵存在，應無顯不可信之情形
      ，依刑事訴訟法第一百五十九條之一第二項規定具有證據
      能力。
    (四)告訴人乙○○驗傷後所提出之財團法人國泰綜合醫院（下
      簡稱國泰醫院）家庭暴力事件驗傷診斷書，為醫師於執行
      醫療業務時所需製作之證明文書，復無證據顯示該診斷證
      明書存有詐偽或虛飾之情事，核無刑事訴訟法第一百五十
      九條之四第二款所定顯有不可信之情況，應可認具有證據
      能力。又告訴人乙○○之受傷照片、案發現場照片等，則
      均係機械之方式所留存之影像，並非依憑人之記憶再加以
      轉述而得，要非供述證據，無「傳聞證據排除法則」之適
      用，此外，復無證據證明有何偽造、變造或違法取得之情
      事，且均與檢察官主張之事實具有關聯性，該照片亦胥有
      證據能力。況檢察官、被告及其選任辯護人於本院行準備
      程序時，已表示就證據能力均不爭執（見同上準備程序筆
      錄），復於本院言詞辯論終結前，均未對於證據能力聲明
      異議，視為同意上開證據具備證據能力，依據刑事訴訟法
      第一百五十九條之五規定，亦應認有證據能力。
二、訊據被告固坦承於前揭時、地與告訴人乙○○發生口角爭執
    ，並隨手拿起光碟盒等硬物丟擲等情不諱，惟矢口否認有何
    傷害犯行，並辯稱：當時雖有發生爭吵、丟擲光碟盒，但其
    是朝地上丟擲，並沒有往乙○○身上砸，也沒有砸到乙○○
    ，乙○○腳受傷是因為他踢到門；員警接獲乙○○報警而到
    家處理時，也查看過乙○○之傷勢，並無明顯外傷，且乙○○拒絕由警察陪同驗傷，因此不能證明乙○○的傷係被其丟
    擲物品所造成云云。然查：
    (一)有關被告與告訴人在上揭時、地發生口角爭執，被告進而
      丟擲光碟盒等硬物，致告訴人受有左手背擦傷、左腳背擦
      傷、左腳腫痛之傷害等情，業據證人即告訴人乙○○於本
      院審理時具結證稱：被告長期懷疑伊與同事有外遇，兩人
      多所爭吵，案發當天伊返家未久，被告就跑到房間質問是
      否有外遇，伊不予理會，被告就開始拿房間內光碟盒丟擲
      ，過程中伊雖未動手制止，但有說「你敢、你敢」作為一
      種制止，後來被告越丟越用力，伊左腳、左手就被光碟盒
      尖角部分打到受傷等語（見本院九十七年二月十八日審理
      筆錄），核與伊偵訊中所述情節相符，並提出受傷照片共
      四張資為佐證（見他字卷第十頁、第十九頁，偵續卷第十
      七頁、第二十頁至第二十一頁）。而證人乙○○於案發後
      即前往國泰醫院就診，該醫院檢查結果為左腳擦傷併腫痛
      、左手擦傷，此有該院出具之家庭暴力事件驗傷診斷書一
      紙附卷可稽（見他字卷第四頁），且依據上開驗傷診斷書
      所附人形圖顯示，告訴人受傷位置係左腳背靠近腳踝處、
      左手背，診斷結果與證人乙○○所陳述遭光碟盒丟擊之情
      狀、部位互核相符。是證人乙○○於九十六年一月十八日
      就醫時，其身體確實受有左腳背擦傷併腫痛、左手背擦傷
      之傷害，足堪認定。
    (二)被告雖質疑告訴人所受傷勢並非當晚爭吵所造成，告訴人
      在爭吵中曾腳踢到門云云，然此為告訴人所否認，況證人
      即接獲報案前往處理之員警余昭宏於偵查中及本院審理時
      均證稱：當晚接獲勤務中心通報前往被告住處處理家暴糾
      紛，抵達時被告與告訴人已停止爭吵，房間內有光碟盒散
      落、東西被打亂，光碟盒比較集中在房門正前方內側、靠
      近床的角落，其有詢問雙方是否受傷、需否送醫，被告脖
      子下方、胸口前有類似抓傷的痕跡，告訴人則表示返家遭
      被告辱罵、丟擲物品且被砸傷，告訴人舉起手腳供其查看
      ，其目測告訴人的腳背有點紅、手有拉扯按壓的痕跡，並
      沒有破皮、流血，告訴人有表示走路腳會痛，但表示會自
      行就醫後再到派出所製作筆錄等語（見本院九十六年十二
      月四日審理筆錄），足認告訴人與被告爭吵甫止息之際，
      告訴人之左腳、左手即受有傷害。再佐以本院勘驗告訴人
      所提出案發當時錄音帶內容，可聽見連續數次物品丟擲落
      地之啪答聲，其中『妻：「還要，來，反正多的很，多的
      很（連續啪答聲）再丟、再丟、多的很，還要不要？」，
      夫：「哇塞」，妻：「怎麼樣」，夫「我要叫警察了」‧
      ‧‧夫：「你砸吧」妻「你做了什麼事情」、夫「你砸吧
      」，妻：「（啪答聲）你以為我不敢啊？你以為我不敢啊
      ？」，夫：「你砸吧」，妻：「總會砸到你的」，夫：「
      再丟吧，我等一下就去驗傷了」』等語，此有本院九十六
      年十月十六日勘驗筆錄附卷可稽，應認被告確實於丟擲物
      品時有砸到告訴人身體，告訴人方會在被告丟擲物品中間
      發出「哇塞」之驚嘆聲，並且揚言說要去驗傷等話語，堪
      認告訴人所受上揭傷勢應非爭吵當時自行造成，或事後告
      訴人自行造成，應認被告辯稱未傷害告訴人云云，委無足
      採。
    (三)又證人丙○○初於偵查中證稱：當晚在書房看到被告找告
      訴人談事情，因告訴人有外遇就很生氣，有聽到摔東西的
      聲音，在書房抬頭就可看見被告的位置，看到告訴人從門
      裡往外走，被告往後退，還看到告訴人往被告方向踹一腳
      ，聽到碰一聲，發現門有被踹壞的痕跡，之後聽被告說有
      拿光碟往地上摔，但沒有往告訴人身上丟等語（見他字卷
      第十九頁）；另於本院審理時證稱：當晚被告到告訴人房
      裡談外遇的事情，被告站在房門口，伊在隔壁書房可以看
      到被告，後來伊聽到爭吵的聲音，斷斷續續聽到丟擲東西
      的聲音，但沒看到是誰丟什麼東西，告訴人好像很憤怒要
      打被告，有看到被告往後退，伊起身走到房門口，就看到
      告訴人踹到門、沒有踢到被告，因在廁所外面，有點滲水
      ，告訴人踢完後有點重心不穩往旁邊扶等語（見本院九十
      六年十二月四日審理筆錄），是依證人丙○○上開所述，
      或可佐證被告辯稱告訴人朝其踢一腳，但未踢到人卻踢到
      門，然有關被告與告訴人在房間內之行為，其僅聽聞爭吵
      、丟擲物品之聲響，並未親眼見聞，僅係事後曾聽被告陳
      述，因此證人丙○○之證述並不能資為佐證被告辯稱其丟
      擲之光碟盒未擊中告訴人或未造成告訴人受傷。更何況依
      證人丙○○偵訊時證稱：「我有看到父親（即告訴人）從
      門裡往外走，母親（即被告）往後退，還看到父親往母親
      方向踹一腳，我聽到碰一聲，發現門有被踹壞的痕跡」（
      見他字卷第十九頁），佐以被告所提出遭告訴人所踹房門
      照片（見偵續卷第二十九頁、第三十頁），該房門係木門
      且左下角木片已剝裂開，若被告所辯之情屬實，顯然告訴
      人以腳用極大力道踹踢到門，衡以一般人舉腳踢踹他人或
      他物，係舉腳正面踢踹之力道最大、最直接，焉可能告訴
      人大力、正面踢擊到房門致房門木片剝裂開，卻僅受到左
      腳背靠近腳踝處受到輕微擦傷、腫痛，腳指或腳掌則未受
      到傷害，亦與社會常情不符，應認證人丙○○此部分所為
      證述內容尚難逕採。被告前開所辯內容核與事實不符，不
      足採信。
    (四)此外，觀諸前開卷附之驗傷診斷書記載之告訴人乙○○所
      受傷勢，衡諸常情及經驗法則，一般人如僅是在爭吵過程
      中丟擲物品而主觀上並無傷人之故意，理應會特別注意自
      己丟擲方向、力道以避免使他人受到傷害，豈會僅因朝地
      面丟擲物品即造成對方身體上左腳、左手受有擦傷等傷害
      ？況被告於爭吵過程中曾稱「總會砸到你的」，此觀諸本
      院九十六年十月十六日勘驗筆錄自明，顯見被告前開所辯
      ：其並無傷害告訴人之故意，是朝地上丟擲物品云云，乃
      屬事後推諉卸責之詞，難信為真實。
    (五)綜上所述，本件事證明確，被告所辯無非事後卸責之詞，
      不足採信，被告犯行已經證明，應依法論科。
三、核被告所為，係犯刑法第二百七十七條第一項之普通傷害罪
    ，被告與告訴人乙○○係配偶關係，屬家庭暴力防治法第三
    條第一款所定之家庭成員，是被告對告訴人故意施身體上之
    不法侵害行為，而成立刑法所規定之傷害罪，亦屬家庭暴力
    防治法第二條第二項所稱之家庭暴力罪。爰審酌被告懷疑告
    訴人有出軌行為，竟不思以和平手段處理婚姻問題，枉顧夫
    妻情分，對具有夫妻關係之告訴人施加暴力，對告訴人所造
    成之身體上、心理上傷害之程度，兼衡締結婚姻之雙方本應
    互信、互諒、互敬、互愛之真諦，並應於身體及心靈上予對
    方一安全及尊嚴之生活環境，縱夫妻雙方個性不合無法相處
    ，抑或其中一方曾因感情出軌而變心，然被告既不同意離婚
    （見卷附被告歷次書狀所載），被告及告訴人理應透過溝通
    或協調改善現狀，求得相互諒解，惟被告與告訴人於本院審
    理過程中多次言語針鋒相對，顯然無法繼續相互照顧及彼此
    疼惜、關懷，被告因此對告訴人心生怨懟，於上揭時、地與
    告訴人無法平心靜氣溝通致生本件犯行，及被告前無任何刑
    事犯罪前科紀錄，此有臺灣高等法院被告前案紀錄表一份附
    卷可稽，素行良好，被告犯罪之動機、目的、手段、告訴人
    所受傷勢尚屬輕微，所生危害非屬嚴重，及其犯罪後猶未能
    坦承全數犯行等一切情狀，量處如主文所示之刑，並依法諭
    知易科罰金之折算標準。又被告上開犯行，犯罪時間在九十
    六年四月二十四日以前，其所犯之罪，符合中華民國九十六
    年罪犯減刑條例有關減刑之規定，爰依該條例第二條第一項
    第三款之規定減其刑期二分之一，並依該條例第九條之規定
    諭知易科罰金之折算標準。至被告持以丟擲、傷害告訴人之
    光碟盒，雖為被告家中所有之物，惟斟酌被告僅係臨時持之
    作為犯罪工具等情節，及該光碟盒本身尚具有收納光碟之功
    能且非違禁物，因認並無予以宣告沒收之必要。
四、據上論斷，應依刑事訴訟法第二百八十四條之一、第二百九
    十九條第一項前段，刑法第二百七十七條第一項、第四十一
    條第一項前段，刑法施行法第一條之一第一項、第二項前段
    ，中華民國九十六年罪犯減刑條例第二條第一項第三款、第
    七條、第九條，判決如主文。
本案經檢察官郭麗娟到庭執行職務
中    華    民    國    97    年    3     月    3     日
                  刑事第五庭    法  官  何俏美
上正本證明與原本無異。
如不服本判決，應於判決送達後10日內向本院提出上訴狀（應抄
附繕本）。告訴人或被害人如對於本判決不服者，應具備理由請
求檢察官上訴，其上訴期間之計算係以檢察官收受判決正本之日
期為準。
                                書記官  林曉郁
中    華    民    國    97    年    3     月    3     日
附錄本案論罪科刑法條全文
刑法第277條第1項：傷害人之身體或健康者，處3年以
下有期徒刑、拘役或1,000元以下罰金。


司法院資訊處製作；財團法人民間司法改革基金會備份。
